【裁判字號】    97,訴,3907
【裁判日期】    980108
【裁判案由】    貪污
【裁判全文】
臺灣板橋地方法院刑事判決              97年度訴字第3907號
公  訴  人  臺灣板橋地方法院檢察署檢察官
被      告  庚○○
                      號
選任辯護人  林帥孝律師
被      告  乙○○
上列被告等因貪污等案件，經檢察官提起公訴（97年度偵字第10
076號），本院判決如下：
    主  文
庚○○依據法令從事公務之人員，藉勢勒索財物，累犯，處有期
徒刑伍年陸月，褫奪公權參年，所得財物新臺幣壹萬元應予追繳
，並應發還予被害人乙○○，如全部或一部無法追繳時，以其財
產抵償之。
乙○○無罪。
    事  實
一、庚○○於民國95年間因業務過失傷害案件，於96年7 月5 日
    經本院以96年度交簡字第298 號判處有期徒刑3 月確定，嗣
    經減刑為有期徒刑1 月15日，於96年9 月5 日易科罰金執行
    完畢。詎猶不知警惕，庚○○為臺北縣政府警察局蘆洲分局
    更寮派出所警員（係畢業於89年警專特考班，96年8 月1日
    到任臺北縣政府警察局蘆洲分局更寮派出所警員，於97 年2
    月25日調離該職），負有一般刑事案件犯罪偵查職務，係依
    據法令從事公務之人員，並為依法負有協助偵查犯罪及調查
    職務之警察人員。緣庚○○曾因與同派出所警員丙○○前往
    乙○○所承租暨經營位於臺北縣五股鄉○○路○ 段98巷120
    號對面貨櫃鐵皮屋之砂石車、聯結車司機休息處所巡邏，知
    悉該處時常有人打麻將，庚○○即計劃假借臨檢查察賭博案
    件之職務上權力，利用業者恐懼被移送偵辦將造成營業損失
    之心理，強索財物，即於97年1 月底至同年2 月初某日（農
    曆除夕前某日）獨自1 人駕駛更寮派出所編號471 號之巡邏
    車赴上開地點，進入屋內發現有砂石車及聯結車不詳年籍司
    機多人正在打麻將，即抓起幾顆麻將轉身出門，該鐵皮屋之
    主人乙○○隨即跟隨在後，出到屋外，庚○○明知打麻將沒
    有賭資並不構成刑法第266 條第1 項之賭博罪，竟基於藉勢
    勒索財物之犯意，利用其巡邏查緝之權力，向乙○○訛自稱
    為「陳」警員，並說「跟你告誡多次，這次是要移送法辦或
    是你要怎麼表示」、「沒有玩錢也可以移送」等語，致乙○○心生畏懼害怕遭移送賭博犯行，且擔心警方頻頻查緝巡邏
    ，會影響其大貨車聯結車車位的出租生意，而交付新台幣（
    下同）1 萬元予庚○○，庚○○收受後，復承前述藉勢勒索
    之犯意，命乙○○往後每年三節都要贈送加菜金以換取不要
    取締。嗣至同年2 月16日23時許，更寮派出所另派警員甲○○及戊○○等員警前往上開場所查緝賭博，當場查獲丁○○
    、蔡明芳、吳振元、林尚緯等人正在賭博（業經本院以97年
    度簡字第1767號判決確定），乙○○乃向甲○○、戊○○等
    2 人表示伊在農曆過年前已有給付該所「陳」姓警員1 萬元
    ，希望渠等不要取締等語，甲○○、戊○○聞言後向該所所
    長己○○反應，並報請臺北縣政府警察局蘆洲分局查處，始
    查悉上情。
二、案經臺北縣政府警察局蘆洲分局報請臺灣板橋地方法院檢察
    署檢察官偵查起訴。
    理  由
壹、證據能力部分：
一、被告庚○○部分：被告庚○○之辯護人為被告庚○○辯稱：
    證人乙○○、甲○○、戊○○、己○○、丙○○於警詢時，
    證人丁○○於警詢及偵查中之證詞，及臺北縣政府警察局蘆
    洲分局刑事案件報告書，均為傳聞證據，無證據能力云云。
    查證人乙○○、甲○○、戊○○、己○○、丙○○及丁○○
    於警詢時，製作之筆錄，為被告以外之人於審判外之言詞陳
    述，依刑事訴訟法第159 條第1 項之規定，固無證據能力。
    另證人丁○○於偵查中之證詞，固經檢察官告以具結義務及
    偽證罪之處罰後，於明確理解偽證罪之處罰規定後，仍為證
    述，並以具結擔保其陳述之真實可信，惟其證詞係聽聞司機
    所言，為傳聞證據，應無證據能力。至於臺北縣政府警察局
    蘆洲分局刑事案件報告書為審判外之陳述，並不符傳聞之例
    外，是應無證據能力。其餘證據，被告及辯護人於審理時表
    示並無意見，依照刑事訴訟法第159 條之5 第2 項之規定，
    應認被告已同意該其他證據方法得作為證據。
二、被告乙○○部分：按被告以外之人於審判外之陳述，雖不符
    前4 條之規定，而經當事人於審判程序同意作為證據，法院
    審酌該言詞陳述或書面陳述作成時之情況，認為適當者，亦
    得為證據。當事人或辯護人於法院調查證據時，知有第159
    條第1 項不得為證據之情形，而未於言詞辯論終結前聲明異
    議者，視為有前項之同意。刑事訴訟法第159 條之5 定有明
    文。本案被告乙○○及於本院審理時對於檢察官所提各項證
    據方法之證據能力均表示「沒意見」，且本案言詞辯論終結
    前，被告乙○○並未爭執被告以外之人於審判外之言詞或書
    面陳述，無證據能力，揆諸上開規定，應認被告乙○○已同
    意上開各該證據方法得作為證據，而本院審酌上開各該證據
    均非非法取得之證據，並無證據力明顯過低之情形，復經本
    院於審判期日就上開證據依法進行調查、辯論，依法自有證
    據能力，附此敘明。
貳、被告庚○○部分：
一、訊據被告庚○○固不否認曾與警員丙○○駕駛編號471 號警
    車一同前往上址查緝賭博1 次，並且負責保管編號471 號警
    車鑰匙1 份，惟矢口否認有何藉勢勒索財物之犯行，辯稱：
    伊曾經跟證人丙○○前往上開貨櫃鐵皮屋取締過1 次，但伊
    不曾單獨前往該處取締，伊亦不認識證人乙○○，且未向證
    人乙○○收取加菜金云云。辯護意旨則以：編號471 號警車
    鑰匙放置於值班台後方，任何有需要的警員都可以使用，該
    車並非供其一人使用，且該警車通常在晚間巡邏才會用到，
    而證人乙○○交付加菜金的時間為傍晚5 、6 點，與一般使
    用警車的時間不符云云。惟查：
（一）被告庚○○有駕駛編號471 號警車前往上址查緝賭博，並
      憑藉自己為警員之權勢，向證人乙○○索取財物，以換取
      不要移送證人乙○○乙節，業經證人即本案被告乙○○於
      偵查中及審理時證述上情無訛，其於偵查中證稱：「（問
      ：你為何要拿這1 萬元給那一位自稱『陳警員』的人？）
      答：因為該處貨櫃屋是拖車的司機休息室，裡面有卡拉OK
      等設備，有些司機會在裡面玩麻將、筒子賭博，自稱『陳
      警員』衝進貨櫃屋之後就把我們的麻將抓起來就往外走，
      我就跟出去，他就跟我說我已經跟他們說過很多次不要玩
      麻將，該名『陳警員』之前就來過2 次，我就跟他說是否
      可以送個加菜金給你，我們司機打麻將你就睜一隻眼閉一
      隻眼，他就不置可否就坐回編號471 號的警車裡面，他跟
      我說三節都要加菜金。」、「（問：是你主動說要送錢給
      他還是該名自稱『陳警員』主動跟你要的？）答：因為自
      稱『陳警員』的人抓了麻將後我追出去，他跟我說『跟你
      們說了很多次不要玩麻將，看這一次是要移送法辦或是你
      要怎樣表示』，我就聽懂了，所以我就回貨櫃屋拿1 萬元
      給他。」等語（見97年度偵字第10076 號偵查卷第45 頁
      ）；並於本院審理時證稱：「（問：為何會送加菜金給該
      陳姓員警？當時的情況為何？）答：當時我們正在玩麻將
      ，他穿制服進入我們停車場的休息室內，他拿2 、3 隻麻
      將到外面去，他問我們要怎麼辦，我說我們送個加菜金，
      看他們可不可以讓我們打個麻將，因為打麻將是屬於休閒
      活動，如果要取締玩麻將，司機就不想在那邊停車，不停
      車我們就沒有收入，我又承租停車場，這樣就會賠錢，所
      以我們送加菜金，希望他不要取締」、「（問：該員警有
      無什麼特徵？）答：兩、三次他都是駕駛編號471 號的巡
      邏車過去，講話口音、腔調怪怪的。」、「（問：他們只
      拿庚○○一個人的照片還是拿很多張照片讓你指認？）答
      ：拿很多張照片讓我指認。（問：為何你可以如此確定是
      庚○○那張？）因為我拿錢給他，所以記得。」，「（問
      ：庚○○到你貨櫃屋拿加菜金那一次，根據你的說法，司
      機玩麻將沒有拿到現金賭博的情形，為何你要送加菜金給
      庚○○？）答：他說沒有玩錢也可以移送」、「（問：當
      時庚○○跟你拿加菜金1 萬元時，他有無提到這樣就可以
      了，還是說以後要比照辦理？在何處講的？）答：在車上
      已經交錢給他後，他說以後三節也要送點加菜金。」等語
      明確，並於本院審理時當庭指認索取財物之人就是當庭被
      告庚○○（見本院97年12月4 日審理筆錄第33、35、36、
      38、39及40頁）。證人乙○○前後之證詞一致，且無矛盾
      之處，並無何瑕疵可指，且證人乙○○與被告庚○○並不
      相識又無怨隙，為無利害關係第三人，衡情應無甘冒偽證
      罪刑責風險而設詞構陷被告庚○○之理，證人乙○○之證
      詞應堪採信。
（二）被告自承編號471 號之警車為其負責保管及清理，且本案
      事發當時為庚○○上班的時段，有當時擔任更寮派出所所
      長己○○於本院審理時之證述在卷可按，其證稱：「（問
      ：編號471 巡邏車的裝備保管人是誰？）答：庚○○保管
      」、「（問：你在97年2 月27日蘆洲分局幫你錄製筆錄時
      及97年7 月14日檢察官請你作證時，你都有陳述到，依照
      你的研判及你的認為民眾反應之警員應為庚○○，你的依
      據為何？）答：因為他說該警員開著471 號的巡邏車，因
      為我們當時有編排勤務，他說的那個時段我記得是庚○○
      有在上班的時段，外型的描述及口音都與庚○○類似。」
      等語（見本院97年12月4 日審理筆錄第29、30頁）；復經
      更寮派出所員警甲○○於本院審理時證述：「（問：鑰匙
      是否常態性都放在值班台後面讓有需要的人去使用？這樣
      還算是庚○○保管的嗎？）答：名義上是他保管的，如果
      車子有損傷或是維修或骯髒時需要保養處理，負責的人是
      庚○○，所以他有一副鑰匙，不過他的鑰匙通常都放在值
      班台後面供需要的同仁使用。」，「（問：你們使用巡邏
      車前是否需登記）答：沒有在登記的（問：用完巡邏車回
      來後是否需要登記或要跟保管鑰匙的人知會？）答：實際
      上是沒有登記」等語（見本院97年12月4 日審理筆錄第17
      、18頁），互核上開己○○、甲○○之證詞，可知被告庚○○於事發當時擔任保管該警車鑰匙之責任，且排有勤務
      ，並可隨時不經報備取用編號471 號之警車。
（三）第查，97年2 月初農曆年過年前即同年月16日更寮派出所
      警員甲○○、戊○○前往上址巡邏查緝，被告乙○○於是
      時向查緝員警表示陳警員已經索取過加菜金，為何還來查
      緝，而當天即同年2 月16日23時許，員警當場查獲丁○○
      、蔡明芳、吳振元、林尚緯等人正在賭博等情，並經證人
      即警員甲○○、戊○○於偵查中及本院審理時證述之情節
      相符，且有臺灣板橋地方法院檢察署檢察官97年度速偵字
      第548 號聲請簡易判決處刑書1份 附卷足憑（見97年度偵
      字第10076 號偵查卷第57、58頁）。證人甲○○於偵查中
      證稱：「（問：乙○○所陳述之內容為何？）農曆過年前
      ，就是除夕前2 、3 天，我去該地看有沒有玩錢，乙○○
      就跟我說派出所那邊不是處理好了嗎，我就問他處理什麼
      ，是誰處理的，他說一位自稱姓陳的警員，駕駛著471 號
      的警車，向他收取加菜金，所以我就回去作一下了解」等
      語無訛（見本院97年12月4 日審理筆錄第13頁），查證人
      甲○○與被告庚○○為更寮派出所之同事，與被告國濱並
      無嫌隙，為無利害關係第三人，其所為不利被告之證詞，
      應堪信實。
（四）綜上各情參互以析，被告庚○○上開所辯，均不足採信，
      此外，復有採證照片6 張在卷可按（見同上偵查卷第39至
      41頁），本案事證明確，被告庚○○犯行洵堪認定，應依
      法論科。
二、按貪污治罪條例第4 條第1 項第2 款所指藉端或藉勢勒索罪
    ，係指行為人憑藉其本人或他人之權勢或以某種事由為藉口
    ，施行恫嚇，以索取財物為構成要件，不以所藉權勢事由在
    其職務範圍內，或與其職務有直接關係為必要。又其方式固
    不限於以言詞、文字或動作，但必使人畏怖生懼始克相當（
    最高法院92年度台上字第1296號刑事裁判參照）。核被告庚○○所為，係犯貪污治罪條例第4 條第1 項第2 款之藉勢勒
    索財物罪。公訴人雖認被告庚○○所為涉犯貪污治罪條例第
    4 條第1 項第5 款之對於違背職務之行為要求、收受賄賂罪
    ，然按要求賄賂，係指公務員以關於其職務之行為向他人要
    索不法利益之交付而言，如藉勢勒索，使他人心理上發生恐
    怖為其取得財物之手段，即屬假借職務上之權力恐嚇取財，
    與要求賄賂罪質不同（最高法院22年上字第3981號判例參照
    ）。查被告庚○○假取締賭博名義，於發現乙○○於上址的
    鐵皮屋內有人打麻將後，即假藉要移送乙○○法辦，利用乙○○懼怕警察移送其賭博而不敢反抗之心裡，憑藉警察之權
    勢而出諸恫嚇脅迫之手段向乙○○勒索財物，使乙○○心生
    畏怖，而交付1 萬元，是被告庚○○所為應屬假借職務上之
    權力恐嚇取財，核與收受賄賂罪構成要件不同，檢察官認被
    告庚○○所為涉犯收受賄賂罪，即有誤會，惟起訴書所述乃
    同一社會基礎事實，自應依法變更起訴法條。末查，本院衡
    酌被告庚○○之犯罪情狀，認其情節尚屬輕微，且所得財物
    在新臺幣5 萬元以下，爰依貪污治罪條例第12條第1 項規定
    減輕其刑；又其前因業務過失傷害案件，於96年8 月1 日經
    本院以96年度交簡字第298 號判處有期徒刑3 月確定，嗣經
    減刑為有期徒刑1 月15日，於96年9 月5 日易科罰金執行完
    畢，有臺灣高等法院被告前案紀錄表1 份可憑，為累犯，應
    依刑法第47條第1 項之規定加重其刑，並先加重後減輕之。
    爰審酌被告庚○○身為警務人員，為人民之褓母，不知奉公
    守法為民表率，竟為貪圖個人不法之利益，假藉警察之身分
    勒索民眾，違法亂紀，嚴重損害警察形象，敗壞警界風紀，
    犯後一再設詞狡辯，無視於司法之威信，浪費司法資源，亦
    難認其對於犯行有何悔意之態度，並兼衡被告庚○○之智識
    程度（庚○○為專科警員班畢業），素行尚可，有臺灣高等
    法院被告前案紀錄表1 份可憑，及其犯罪之動機、目的、手
    段、犯罪所得財物非鉅等一切情狀，量處如主文所示之刑，
    並依貪污治罪條例第17條規定，宣告被告褫奪公權期間，以
    示儆懲。被告藉勢向乙○○所取得之1 萬元，應依貪污治罪
    條例第10條第1 項及第2 項之規定追繳發還被害人，如全部
    或一部無法追繳者，以其財產抵償之。
參、被告乙○○部分：
一、公訴意旨略以：被告庚○○係臺北縣政府警察局蘆洲分局更
    寮派出所警員，於96年12月至97年2 月間奉命前往臺北縣五
    股鄉○○路○ 段98巷120 號對面供砂石車、聯結車司機休息
    之公眾得出入之鐵皮屋查緝賭博，嗣於97年1 月底至同年2
    月初某日（農曆除夕前某日）駕駛更寮派出所編號471 號之
    巡邏車赴上開地點查獲上開鐵皮屋內有砂石車及聯結車不詳
    年籍司機多人正在賭博，隨即抓起幾顆麻將轉身出門，該鐵
    皮屋之主人即被告乙○○隨即跟隨在後，出到屋外，被告庚○○即基於對於違背職務之行為要求、收受賄賂之犯意，對
    乙○○說「跟你告誡多次，這次是要移送法辦或是你要怎麼
    表示」，並自稱其姓「陳」，被告乙○○即向庚○○表示可
    否送加菜金？被告庚○○不置可否，隨即坐進上開巡邏車內
    ，被告乙○○乃進入鐵皮屋內拿出新台幣 (下同)壹 萬元現
    金，亦坐進上開巡邏車內，將壹萬元交付被告庚○○收受，
    並請被告庚○○以後不要再來取締。被告庚○○收受壹萬元
    賄賂後，向被告乙○○要求以後每年三節都要送加菜金給伊
    以換取不要取締。被告庚○○收受上開賄賂壹萬元後，嗣果
    然未將當天參與賭博之司機移送偵辦，因認被告乙○○所為
    涉犯貪污治罪條例第11條第1 項之行賄罪嫌等語。
二、按犯罪事實應依證據認定之，無證據不得認定其犯罪事實。
    又不能證明被告犯罪者，應諭知無罪之判決，刑事訴訟法第
    154 條第2 項、第301 條第1 項分別定有明文。再按，事實
    之認定，應憑證據，如未能發現相當證據，或證據不足以證
    明，自不能以推測或擬制之方法，為裁判基礎；且認定不利
    於被告之事實須依積極證據，苟積極證據不足為不利於被告
    事實之認定時，即應為有利於被告之認定；另認定犯罪事實
    所憑之證據，雖不以直接證據為限，間接證據亦包括在內，
    然而無論直接證據或間接證據，其為訴訟上之證明，須於通
    常一般之人均不致有所懷疑，而得確信其為真實之程度者，
    始得據為有罪之認定，倘其證明尚未達到此一程度，而有合
    理之懷疑存在，無從使事實審法院得有罪之確信時，即應由
    法院為諭知被告無罪之判決（最高法院40年台上字第86號、
    30年上字第816 號、76年台上字第4986號判例參照）。又刑
    事訴訟法第161 條已於91年2 月8 日修正公布，其第1 項規
    定：檢察官就被告犯罪事實，應負舉證責任，並指出證明之
    方法。因此，檢察官對於起訴之犯罪事實，應負提出證據及
    說服之實質舉證責任。倘其所提出之證據，不足為被告有罪
    之積極證明，或其指出證明之方法，無從說服法院以形成被
    告有罪之心證，基於無罪推定之原則，自應為被告無罪判決
    之諭知（最高法院92年度台上字第128 號判例參照）。
三、公訴人認被告乙○○涉有前開犯行，無非係以證人丁○○、
    甲○○、戊○○、己○○於警詢及偵查中之證述及臺北縣政
    府警察分局蘆洲分局刑事案件報告書影本資為論據。訊據被
    告乙○○固不否認有拿現金1 萬元給被告庚○○之事實，惟
    陳稱：庚○○單獨前往伊之租屋處查緝時，當時桌上並無賭
    金，伊打麻將沒有賭錢，因為被告庚○○向伊表示打麻不管
    有無玩錢，都可以移送，為了避免庚○○將自己移送偵查機
    關，且如果庚○○要取締會讓其他司機不願意在伊經營的停
    車場停車，就會沒有租金收入，因此才給被告庚○○加菜金
    1 萬元等語。
四、按行賄罪之成立，以對於公務員關於違背職務之行為，行求
    賄賂為要件，所謂違背職務之行為，指公務員職務上應為而
    不為，不應為而為，或為之不當等情形而言（最高法院72年
    度台上字第4740號判例參照）。經查，公訴人所指被告乙○○向被告庚○○行賄時，究竟被告乙○○在所承租之上開貨
    櫃屋內有無賭博之情事，並無任何積極證據足以證明，亦無
    相關事證足以佐證被告乙○○交付被告庚○○1 萬元，係為
    了掩飾其賭博犯行及換取不取締移送之不法利益，揆之上開
    判例意旨，即不符行賄之構成要件。
五、綜上所述，依檢察官所提上開證據，無從使本院形成無合理
    懷疑之心證。此外，復查無其他積極證據足資證明被告乙○○確有公訴意旨所指上開貪污治罪條例第11條第1 項之行賄
    犯行，揆諸前揭說明，自應為被告乙○○無罪之諭知，以免
    冤抑。
據上論斷，應依刑事訴訟法第299 條第1 項前段、第300 條、第
301 條第1 項，貪污治罪條例第4 條第2 款、第10條第1 項、第
2 項、第12條第1 項、第17條，刑法第11條前段、第47條第1 項
、第37條第2項，判決如主文。
本案經檢察官陳姿雯到庭執行職務
中    華    民    國    98    年    1    月    8      日
                  刑事第二庭    審判長法  官  王屏夏
                                      法  官  王偉光
                                      法  官  吳幸娥
以上正本證明與原本無異
如不服本判決應於送達後10日內向本院提出上訴狀
                                      書記官  陳靜怡
中    華    民    國    98    年    1     月    9     日
附錄本案論罪科刑法條全文：
貪污治罪條例第4條
有下列行為之一者，處無期徒刑或 10 年以上有期徒刑，得併科
新台幣 1 億元以下罰金：
一  竊取或侵占公用或公有器材、財物者。
二  藉勢或藉端勒索、勒徵、強占或強募財物者。
三  建築或經辦公用工程或購辦公用器材、物品，浮報價額、數
    量、收取回扣或有其他舞弊情事者。
四  以公用運輸工具裝運違禁物品或漏稅物品者。
五  對於違背職務之行為，要求、期約或收受賄賂或其他不正利
    益者。
前項第 1 款至第 4 款之未遂犯罰之。


司法院資訊處製作；財團法人民間司法改革基金會備份。
